【裁判字號】    92,台上,771
【裁判日期】    920417
【裁判案由】    不動產所有權移轉登記等
【裁判全文】
最高法院民事判決                                九十二年度台上字第七七一號
    上  訴  人  甲○○
    訴訟代理人  許坤立律師
    被 上訴 人  坡心商業股份有限公司
    法定代理人  林樹賢
右當事人間請求不動產所有權移轉登記等事件，上訴人對於中華民國九十年七月三十
一日台灣高等法院第二審更審判決（八十九年度重上更(一)字第一六九號），提起上訴
，本院判決如左：
    主  文
原判決廢棄，發回台灣高等法院。
    理  由
本件原審維持第一審所為上訴人敗訴之判決，駁回其上訴及追加之訴，無非以：上訴
人主張，被上訴人向台北市政府承租台北市○○區○○段二小段三八八地號、三八九
地號土地（下稱系爭土地），與訴外人三信建設股份有限公司（下稱三信公司）訂立
合建契約，約定由被上訴人提供土地，三信公司提供資金興建地上八層、地下二層之
通化財神大樓，並由被上訴人分得地上第一層、第二層及地下一層建物。嗣三信公司
於民國八十二年九月一日將上開合建權義概括讓與訴外人忠冠建設開發股份有限公司
（下稱忠冠公司）。被上訴人依其八十年度股東大會決議通過之分配案，應分配給原
占有戶范義興、王枝旺Ｃ棟一樓三四號、三七號各八點五坪之建物兩戶及Ｃ棟二樓應
有部分一五分之二，地下一樓應有部分三○分之一（下稱系爭房屋）之分配權利。范
義興、王枝旺將該分配權利售與三信公司，三信公司復將之讓與忠冠公司。伊於八十
三年五月十七日以新台幣（下同）二千三百萬元向忠冠公司買受系爭房屋之分配權利
，並已付清價金，復以訴狀繕本送達被上訴人作為債權讓與之通知等情，求為命：(一)
、被上訴人將坐落台北市○○區○○段二小段二一六三建號，面積二○‧三三平方公
尺之建物，即門牌台北市○○街五七巷八之九號店舖暨其共同使用部分即通化段二小
段二二五三建號，面積二七四○‧○四平方公尺，權利範圍：一○○○○○分之一三
一及通化段二小段二二五五建號，面積三六九‧六六平方公尺，權利範圍：一○○○
○分之四二，移轉登記與伊；(二)、被上訴人將坐落台北市○○區○○段二小段二一六
六建號，面積二○‧三三平方公尺之建物，即門牌台北市○○街五七巷八之六號店舖
暨其共同使用部分即通化段二小段二二五三建號，面積二七四○‧○四平方公尺，權
利範圍：一○○○○○分之一三一及通化段二小段二二五五建號，面積三六九‧六六
平方公尺，權利範圍：一○○○○分之四二，移轉登記與伊；(三)、被上訴人將坐落台
北市○○區○○段二小段二一二九建號，即門牌台北市○○街八十七號地下一樓店舖
，面積一九九一‧二四平方公尺，應有部分三十分之一，及其共同使用部分即通化段
二小段二二五三建號，面積二七四○‧○四平方公尺，權利範圍：一○○○○○分之
一五三六七，應有部分三十分之一，與通化段二小段二二五五建號，面積三六九‧六
六平方公尺，權利範圍：一○○○○分之四一三九，應有部分三十分之一，移轉登記
與伊；(四)、被上訴人將坐落台北市○○區○○段二小段二一九○建號，即門牌台北市
○○街八十七號二樓店舖，面積一五九五‧五六平方公尺，應有部分三十分之一，及
其共同使用部分即通化段二小段二二五三建號，面積二七四○‧○四平方公尺，權利
範圍：一○○○○○分之一○二七一，應有部分三十分之一，與通化段二小段二二五
五建號，面積三六九‧六六平方公尺，權利範圍：一○○○○分之三三一七，應有部
分三十分之一，移轉登記與伊；(五)、被上訴人將右開第一項至第四項建物交付伊占有
使用之判決。經查上訴人起訴請求被上訴人將系爭房屋所有權移轉登記與伊，上訴後
將建號及面積加以更正或補充，並追加請求被上訴人交付系爭房屋。上開更正或補充
部分係屬擴張或減縮應受判決事項之聲明，毋庸被上訴人之同意，即得為之。至於追
加部分，被上訴人無異議而為本案言詞辯論，視為同意追加，是上訴人之追加之訴為
合法。次查上訴人主張之上開事實，有合作建築契約書、協議書、分配確認書可稽。
上訴人主張：伊對系爭房屋之權利，係受讓自忠冠公司，忠冠公司則受讓自三信公司
。而三信公司原與被上訴人訂立合建契約，范義興、王枝旺係被上訴人之股東，被上
訴人將系爭房屋分別配售與范義興、王枝旺，係三信公司提供資金，以范義興、王枝
旺二人名義價購。三信公司與范義興、王枝旺間係信託關係，伊代位三信公司對范義
興、王枝旺終止信託關係，且已將輾轉受讓之事實通知被上訴人，被上訴人自應將系
爭建物所有權移轉登記與伊云云，核與其在更審前主張范義興、王枝旺享有無償分配
系爭房屋之特定權利云云，雖有矛盾，惟不論係范義興與王枝旺先受配房屋後再售與
三信公司，抑三信公司出資以范義興、王枝旺名義向被上訴人價購，被上訴人既否認
范義興、王枝旺對系爭房屋有所有權移轉登記請求權，則上訴人自應先舉證證明范義
興、王枝旺與被上訴人間就系爭房屋有買賣關係存在。然查上訴人提出之分配確認書
(三)項記載第一、二樓之分配，被上訴人八十年度股東大會決議通過分配案。為再予確
認，特由受分配者共同簽具此確認書一式三份，分交被上訴人、三信公司及林明正律
師分別保管。范義興受分配第三十七號、王枝旺受分配第三十四號。因確認書僅記載
分配，尚不能憑以證明范義興、王枝旺與被上訴人間已就系爭房屋成立買賣契約。又
公地租約係被上訴人與台北市政府所簽訂，其第七條約定：被上訴人應負責告知建物
承購人，如其建物出租時應由建物所有權人負責告知建物承租人，於基地租期屆滿時
無條件搬遷，不得請求任何補償；第十一條約定：市場興建完成後，被上訴人應將地
面第一樓六十攤位安置出租機關原配租之坡心市場北邊基地內六十攤商。所謂安置，
或指出租，或指使用借貸，均非被上訴人與受安置戶成立買賣契約。且上訴人係主張
：忠冠公司將自三信公司受讓王枝旺、范義興分配系爭房屋權利再轉讓與伊云云。而
所謂分配系爭房屋之權利僅為使用收益之權利，並非范義興、王枝旺與被上訴人間就
系爭房屋成立買賣契約。綜上所述，上訴人既未能舉證證明范義興、王枝旺與被上訴
人間就系爭房屋已成立買賣契約，則范義興、王枝旺就系爭建物縱受有分配權利，亦
不得據以向被上訴人請求移轉系爭房屋所有權，從而上訴人本於債權讓與之法律關係
請求被上訴人移轉系爭房屋所有權及交付系爭房屋，即屬不應准許等詞，為其判斷之
基礎。
查范義興、王枝旺倘因分配而得自被上訴人處取得系爭房屋所有權，或已向被上訴人
買受系爭房屋所有權，則上訴人基於債權讓與之法律關係，似非不得請求被上訴人交
付系爭房屋及移轉系爭房屋所有權。上訴人提出之分配確認書第二項記載：原坡心市
場六十配租戶，應分得新建大樓地上第一層及第二層之建物；第三項記載：關於新建
大樓第一、二層之分配，被上訴人公司八十年度股東大會決議通過分配案。為再確認
，特由受分配者共同簽具此確認書。確認書並經受分配者二十九人蓋章確認，有該確
認書可稽（見一審卷五一至五二頁）。該確認書第二項既載明原坡心市場六十配租戶
應分得新建大樓地上第一層及第二層之建物，則范義興、王枝旺是否非因分配而得自
被上訴人處取得系爭房屋所有權，即滋疑問。原審未遑查明被上訴人公司八十年度股
東大會決議通過分配案之內容為何及向受分配者查詢其究係受分配房屋所有權抑僅係
受分配房屋使用收益權，即認定范義興、王枝旺因分配取得者僅為系爭房屋之使用收
益權而非所有權，已嫌速斷。次查上訴人主張：被上訴人將系爭房屋分別配售與范義
興、王枝旺，係三信公司提供資金，以范義興、王枝旺名義價購云云。原審未查明三
信公司所提供之資金，究係已交由范義興、王枝旺轉付被上訴人價購系爭房屋，或由
三信公司以范義興、王枝旺名義將資金逕付被上訴人價購系爭房屋，或三信公司僅將
資金交付范義興、王枝旺，而范義興、王枝旺並未將資金轉付被上訴人，即謂范義興
、王枝旺與被上訴人間就系爭房屋未成立買賣關係，亦屬可議。本件事實未臻明瞭，
本院尚無從為法律上之判斷。上訴論旨，指摘原判決不當，求予廢棄，非無理由。
據上論結，本件上訴為有理由，依民事訴訟法第四百七十七條第一項、第四百七十八
條第一項，判決如主文。
中      華      民      國    九十二    年      四      月     十七     日
                              最高法院民事第四庭
                                  審判長法官  蕭  亨  國
                                        法官  許  朝  雄
                                        法官  謝  正  勝
                                        法官  陳  淑  敏
                                        法官  劉  福  來
      右正本證明與原本無異
                                              書  記  官
中      華      民      國    九十二    年      五      月      二      日


司法院資訊處製作；財團法人民間司法改革基金會備份。
